# 如何核算这种特殊的长期投资？

提问人：cpazzh 时间：2012-09-04 14:48:25
我审计的一个国有企业A，有一家投资公司B：在未投资前，A找了个人C（这个人在当地有较强的业务关系）代理该公司的的产品， 2008 年后因国家规定，代理该产品的必须是国有投资的企业。因此，A公司就与C合资建立有限公司B，B名义上是三个股东：
A、C、C找的名义股东，其中A占股一般为35%。A未向B公司派董事，也未参与生产经营，只按照签署的委托经营合同，按业务收入的一定比例取得收益。 A公司对B公司的投资如何核算有以下几种观点： 1 、成本法核算，理由是A公司未派出董事，也未 对B公司有其他重大影响,所以只能按实际分回的投资收益确定投资收益； 2 、权益法核算，理由持股比例超过20%，且对B公司业务有重大影响； 3 、纳入合并报表，理由是B公司业务完全由A公司提供，可以实际控制B公司。 请各位大侠分析，哪种核算方法正确？另外委托其他股东经营同时收取比例收益是否符合法律规定？

回答人：chenyiwei
1 、B公司代理A公司的产品，具体采用何种方式？是视同买断还是收取手续费方式？ 2 、B公司有无商业实质？即，在B公司成立前后，A与C之间就产品代理的风险和报酬承担、收益分配机制是否并未发生任何变化？B的设立是否单纯为了在法律形式上符合“代理该产品的必须是国有投资的企业”的规定？

回答人：chenyiwei
回复 cpazzh 的帖子
B公司的合同、章程等中是否规定B公司只能代理A公司的产品和服务，没有其他业务？B公司的日常业务运作由谁主导（尤其是市场营销、价格等策略的制定）？A公司对B公司有无考核机制，规定在业绩不佳等情况下可以终止代理关系？收取的管理费、投资收益等回报合计占到B公司的净利润的比重多大？
该业务应当是较为复杂的，并且可能有特殊的背景，需要再了解更的背景详细资料后才能作出判断。

回答人：chenyiwei
回复 cpazzh 的帖子
从你上面所述的情况看，“A公司按股份比例*净利润收取投资收益，如该收益低于合同约定，A公司要求B公司在一定年度内达到要求，否则由C将自有资金补入B公司以满足合同利润要求”是否表明A公司从B公司分得的利润是有保底条款的，因而A实际并未完全承担B的经营风险？
与之相关的一个问题是B的代理模式，即作为主导B公司代理业务运作的C，在B的经营方面有多大的自主权。例如，C能否自主确定代理产品的市场营销政策、销售信用条件和价格等重要条款；B对A的产品的代理是“视同买断”方式还是“收取手续费”（即代理期间标的货物所有权上的主要风险和报酬是否已经转移给B，A何时能够确认销售给B或者通过B售出的产品和服务的销售收入）；A对销售给B的产品如何定价，C事实上赚取的是固定的代理费还是不固定的进销差价收入；等等。

回答人：chenyiwei
回复 cpazzh 的帖子
我理解此情况较合适的做法是作为不具有控制、共同控制或者重大影响的长期股权投资，采用成本法核算较好。因为虽然目前B公司的业务基本上都是代理A公司的产品和劳务，但没有任何法律法规或者合同、协议规定B只能代理A的产品和服务，C完全可以主导B去代理或者经营其他产品或服务。因此目前情况下B在业务来源方面对A的依赖实际上不能视作A对B具有控制权。由于C在B的经营业务方面具有很大自主权，同时A享受最低收益保障，因而B的剩余风险和报酬在很大程度上是由C享有或承担，A基本上不享有或承担。

回答人：chenyiwei
回复 cpazzh 的帖子
与“控制”概念类似，“重大影响”的判断标准之一也是要“据此获取经济利益”。而本案例中A可以从B或者C取得保底收益，因此不符合这一条件。
20 ％的股权比例是通常情况下确定是否具有重大影响的参考标准，并非适用于所有情况。 对于“从业务上看，A公司会有一些宏观上的管理要求，B公司还必须遵循的”，如果这些“宏观上的管理要求”并不仅仅针对A持有股权的代理商，只要是A的代理商就必须遵守这些要求的，则这些要求也不构成判断是否具有控制或者重大影响的考虑因素。